ACORDAO-COMPLETO-2420777

ACÓRDÃO 11318/2020 ATA 35/2020 - PRIMEIRA CÂMARA

VISTOS, relatados e discutidos estes autos de atos aposentadoria inicial de servidores da Universidade Federal do Ceará;
ACORDAM os Ministros do Tribunal de Contas da União, reunidos em sessão da Primeira Câmara, com fundamento no artigo 39, inciso II, da Lei 8.443/1992, ante as razões expostas pelo Relator, em:
9.1. considerar ilegais e negar registro aos atos de aposentadoria de Mary da Silva Guimarães, Sebastião Ramos de Oliveira, Simone Maria de Sá Timbó, Suerda Guiomar Fernandes Pereira  e Wlanilson Falcão Aguiar;
9.2. dispensar a devolução das quantias indevidamente recebidas de boa-fé pelos interessados, consoante o Enunciado 106 da Súmula de Jurisprudência deste Tribunal;
9.3. determinar à Universidade Federal do Ceará que adote as seguintes providências:
9.3.1. no prazo de 15 (quinze) dias, faça cessarem os pagamentos decorrentes dos atos de concessão considerados ilegais, sob pena de responsabilidade solidária da autoridade administrativa omissa, comunicando ao TCU as providências adotadas, nos termos dos art. 262, caput, do Regimento Interno do TCU, 8º, caput, da Resolução- CU 206/2007;
9.3.2. no prazo de 30 (trinta) dias, emita novos atos de aposentadoria e os disponibilize no sistema e-Pessoal, após corrigidas as falhas que ensejaram a ilegalidade dos atos;
9.3.3. comunique o teor desta deliberação aos interessados, alertando-os de que os efeitos suspensivos provenientes da interposição de eventual recurso não os exime da devolução dos valores percebidos indevidamente; e
9.3.4. no prazo de 30 (trinta) dias, encaminhe ao Tribunal, por cópia, comprovante da data em que os interessados tomaram ciência do inteiro teor desta deliberação.

Atos de concessão de aposentadoria.

Primeira Câmara

Universidade Federal do Ceará.

3. Interessados/Responsáveis:
3.1. Interessados: Mary da Silva Guimarães (XXX.045.043-XX); Sebastião Ramos de Oliveira (XXX.803.403-XX); Simone Maria de Sá Timbó (XXX.663.003-XX); Suerda Guiomar Fernandes Pereira (XXX.150.993-XX); Wlanilson Falcão Aguiar (XXX.930.913-XX).

13.1. Ministros presentes: Bruno Dantas (na Presidência) e Walton Alencar Rodrigues (Relator).
13.2. Ministros-Substitutos convocados: Marcos Bemquerer Costa e André Luís de Carvalho.
13.3. Ministro-Substituto presente: Augusto Sherman Cavalcanti.

ACORDAO-COMPLETO-2485660

Acórdão 8784/2021 - Primeira Câmara

WALTON ALENCAR RODRIGUES

Adoto, como relatório, a instrução da Sefip (peça 28) , que obteve a anuência do MPTCU (peça 30) :
"1.	Trata-se de atos iniciais de concessão de aposentadoria de Mary da Silva Guimarães, Sebastião Ramos de Oliveira, Simone Maria de Sá Timbó, Suerda Guiomar Fernandes Pereira e Wlanilson Falcão Aguiar, ex-servidores da Universidade Federal do Ceará.
Os atos foram submetidos, para fim de registro, à apreciação do Tribunal de Contas da União (TCU) , de acordo com o art. 71, inciso III, da Constituição Federal. O cadastramento e a disponibilização ao TCU ocorreram por intermédio do Sistema de Apreciação e Registro de Atos de Admissão e Concessões, na forma dos arts. 2º, caput e incisos I a VI, e 4º, caput, da Instrução Normativa - TCU 78/2018.
EXAME TÉCNICO
Exame anterior dessa Unidade propôs considerar ilegais as presentes concessões face ao pagamento indevido de parcela judicial referente ao percentual de 28,86% (peças 7-8) , proposta anuída pelo MPTCU (peça 9) .
Despacho do relator, contudo, determinou o retorno dos autos à Sefip para que procedesse à análise das demais irregularidades apontadas pelo controle interno (peça 10) .
No ato em favor da Sra. Mary da Silva Guimarães, o controle interno destacou o pagamento judicial de percentual referente a 3,17%. Consulta ao contracheque atual da interessada, contudo, demonstra que tal parcela não mais é percebida pela inativa, restando superada essa irregularidade (peça 20) . 
No que tange ao Sr. Sebastião Ramos de Oliveira, o controle interno esclareceu que, embora o Mapa de Tempo de Serviço para Aposentadoria do SIAPE confira somente 13 anos e 70 dias de efetivo exercício no serviço público para fins de Adicional por Tempo de Serviço, foi incorporado o percentual de 18% de anuênios, com base na contagem de tempo de fundação de apoio (SAMEAC) , não reconhecida pela legislação, haja vista a natureza privada desse tipo de entidade. Segundo informação do gestor, esse procedimento se deu por força do Processo Judicial 0011714-762010.4.05.8100/6ª VF-CE. Consulta aos sites do TRF-5 e do STF demonstram que a Universidade Federal do Ceará obteve decisão favorável no referido processo, transitada em julgado, no sentido de desconsiderar, para fins de anuênios, o tempo prestado na SAMEAC. Assim, se encontra irregular a concessão de 18% de anuênios (peças 25 e 26) .
Quanto ao ato da Sra. Simone Maria de Sá Timbó, o controle interno ressaltou que o percentual de 17% de anuênios foi alcançado com a contagem de tempo relativo a um vínculo anterior e descontínuo da aposentada com a UFCE, cuja certidão da própria Universidade informa ser referente a contrato celetista para prestação de serviços de artífice especializado, no período de 1/6/1979 a 12/2/1981, situação considerada irregular pelo TCU. Destaca ainda o pagamento indevido de percentual relativo a 3,17%. Quanto a este ponto, exame do contracheque atual da interessada revela que a parcela não mais compõe seus proventos (peça 22) . 
No ato da Sra. Suerda Guiomar Fernandes Pereira, o parecer do controle interno ressaltou o pagamento judicial de percentual relativo a 3,17% e a incorporação do Vencimento Básico Complementar a que se refere o § 2º, art. 15, da Lei 11.091/05. Quanto ao primeiro ponto, consulta ao contracheque atual da interessada revela que a referida parcela deixou de ser paga pela origem (peça 23) . 
 No tocante ao Vencimento Básico Complementar, observa-se que a inativa recebe atualmente o valor de R$ 322,85 referente à parcela, instituída pelo o § 2º, art. 15, da Lei 11.091/05, que dispôs sobre o Plano de Carreira dos Cargos Técnico-Administrativos em Educação, no âmbito das Instituições Federais de Ensino (peça 23) . 
A Lei 11.091/2005 assim dispôs, em sua redação original (grifos acrescidos) : 
Art. 15. O enquadramento previsto nesta Lei será efetuado de acordo com a Tabela de Correlação, constante do Anexo VII desta Lei.
§ 1º O enquadramento do servidor na Matriz Hierárquica será efetuado no prazo máximo de 90 (noventa) dias após a publicação desta Lei, observando-se:
I - o posicionamento inicial no Nível de Capacitação I do nível de classificação a que pertence o cargo; e
II - o tempo de efetivo exercício no serviço público federal, na forma do Anexo V desta Lei.
§ 2º Na hipótese de o enquadramento de que trata o § 1º deste artigo resultar em vencimento básico de valor menor ao somatório do vencimento básico, da Gratificação Temporária - GT e da Gratificação Específica de Apoio Técnico-Administrativo e Técnico-Marítimo às Instituições Federais de Ensino - GEAT, considerados no mês de dezembro de 2004, proceder-se-á ao pagamento da diferença como parcela complementar, de caráter temporário.
§ 3º A parcela complementar a que se refere o § 2º deste artigo será considerada para todos os efeitos como parte integrante do novo vencimento básico, e será absorvida por ocasião da reorganização ou reestruturação da carreira ou tabela remuneratória, inclusive para fins de aplicação da tabela constante do Anexo I-B desta Lei.
§ 4º O enquadramento do servidor no nível de capacitação correspondente às certificações que possua será feito conforme regulamento específico, observado o disposto no art. 26, inciso III, e no Anexo III desta Lei, bem como a adequação das certificações ao Plano de Desenvolvimento dos Integrantes da Carreira dos Cargos Técnico-Administrativos em Educação, previsto no art. 24 desta Lei.
 (...) 
Art. 26. O Plano de Carreira, bem como seus efeitos financeiros, será implantado gradualmente, na seguinte conformidade:
I - incorporação das gratificações de que trata o § 2º do art. 15 desta Lei, enquadramento por tempo de serviço público federal e posicionamento dos servidores no 1º (primeiro) nível de capacitação na nova tabela constante no Anexo I desta Lei, com início em 1º de março de 2005;
II - implantação de nova tabela de vencimentos constante no Anexo I-B desta Lei, em 1º de janeiro de 2006; e
III - implantação do Incentivo à Qualificação e a efetivação do enquadramento por nível de capacitação, a partir da publicação do regulamento de que trata o art. 11 e o § 4º do art. 15 desta Lei.
Parágrafo único. A edição do regulamento referido no inciso III do caput deste artigo fica condicionada ao cumprimento do disposto nos arts. 16 e 17 da Lei Complementar nº 101, de 4 de maio de 2000.
Segundo o normativo acima transcrito, a parcela complementar deveria ser absorvida pelos reajustes posteriores. Nada obstante, os arts. 13 da Lei 11.784/2008 e 43 da Lei 12.772/2012 vedaram essa absorção pelos aumentos promovidos por estas leis (escalonados entre maio de 2008 e julho de 2010 e entre março de 2013 e março de 2015) :
Art. 13. A parcela complementar de que tratam os §§ 2º e 3º do art. 15 da Lei nº 11.091, de 12 de janeiro de 2005, não será absorvida por força dos aumentos remuneratórios decorrentes das alterações realizadas na Lei nº 11.091, de 12 de janeiro de 2005, em virtude das alterações impostas pelos arts. 12 e 15 desta Lei (Lei 11.784/2008) .
Art. 43. A parcela complementar de que tratam os §§ 2º e 3º do art. 15 da Lei nº 11.091, de 2005, não será absorvida por força dos aumentos remuneratórios com efeitos financeiros no período de 2013 a 2015 (Lei 12.772/2012) .
Cabe considerar que a tabela atualmente vigente foi aprovada pela Lei 12.772/2012. Isso posto, a vedação de absorção pelos reajustes trazidos pelas Leis 11.784/2008 e 12.772/2012 implica que, desde sua criação até hoje, a única possibilidade de absorção da parcela complementar ocorreu quando da aplicação da tabela do Anexo I-B da Lei 11.091/2005.
Para verificar a regularidade da parcela, cabe verificar: a) se a criação da parcela complementar, incluída na ficha financeira de maio de 2005, observou a fórmula de cálculo estabelecida no art. 15, § 2º, da Lei 11.091/2005  (parcela complementar = provento básico de maio de 2005 - provento básico de dezembro de 2004 - GT - GEAT) ; b) se foi correta a absorção quando da aplicação da tabela do Anexo I-B da Lei 11.091/2005, na forma do art. 15, § 3º, da Lei 11.091/2005.
O quadro a seguir permite maior clareza nessa verificação:
	Mês/ano
	Provento básico 
R$
	GT
R$
	GEAT 
R$
	Parcela complementar 
R$
	Soma 
R$

	Dez/2004
	1.752,74
	262,91
	265,00
	-
	2.280,65

	Mai/2005
	1.654,26
	-
	-
	626,35
	2.280,61

	Jan/2006
	1.957,75
	-
	-
	322,85
	2.280,60

	Jan/2008
	2.101,25
	-
	-
	322,85
	2.424,10

No caso concreto, há que se verificar se a parcela complementar paga atualmente à Sra.  Suerda Guiomar Fernandes Pereira, no valor de R$ 322,85, corresponde ao resíduo existente na data da publicação da MP 431, de 14/5/2008, que interrompeu a absorção da referida parcela.
De acordo com o § 2º do art.15 da Lei 11.091/2005, o valor inicial da rubrica 'VENC.BAS.COMP.ART.15 L11091/05' deve ser igual ao somatório do vencimento básico, da Gratificação Temporária - GT e da Gratificação Específica de Apoio Técnico-Administrativo e Técnico-Marítimo às Instituições Federais de Ensino - GEAT, considerados no mês de dezembro de 2004, subtraindo-se desse resultado o vencimento básico no momento do enquadramento previsto pela mesma lei.
Dados extraídos do Siape indicam que, em dezembro de 2004, seu provento básico, acrescido da GT e da GEAT, era de R$ 2.280,65 (peça 16) .
Em maio de 2005 (mês da implantação dos novos valores fixados pela Lei 11.091/2005) , o vencimento básico do cargo da servidora foi alterado para R$ 1.654,26, mais a parcela relativa ao Vencimento Básico Complementar da Lei 11.091/2005  (VBC) no valor de R$ 626,35, totalizando R$ 2.280,61, o que demonstra a regularidade do valor inicial da rubrica (peça 17) .
Em janeiro de 2006, o vencimento básico passou a R$ 1.957,75 e a rubrica relativa ao Vencimento Básico Complementar foi reduzida para R$ 322,85, totalizando R$ 2.280,60, estando, portanto, de acordo com o disposto no art. 15 da Lei 11.091/2005 (peça 18) .
Em janeiro de 2008, com a edição do 'regulamento específico' (cf. art. 15, § 4º) , deu-se a efetivação do enquadramento por nível de capacitação, previsto no inciso III do art. 26 da Lei, enquadramento esse que encerrou a implantação gradual do plano de carreira e, por força do art. 15, § 3º, da norma, também deveria ensejar a absorção da parcela complementar. E esse também é o entendimento do Tribunal (Acórdão 2069/2017-TCU-Primeira Câmara, de relatoria do Ministro Benjamin Zymler) .
No caso específico da inativa, em janeiro de 2008 o vencimento básico passou para R$ 2.101,25, contudo o valor do VBC se manteve em R$ 322,85, totalizando R$ 2.424,10, o que demonstra que não houve a devida absorção da parcela diante do reajuste obtido (peça 19) . Destarte, o valor do atual pagamento se encontra em desacordo com o entendimento do TCU. 
Por fim, cabe mencionar que todos os interessados continuam recebendo de forma indevida, a parcela relativa a 28,86% (peças 20-24) . 
CONCLUSÃO
Tendo em vista os pagamentos irregulares de parcelas referentes ao percentual de 28,86% a todos os interessados, o pagamento de anuênios em valor indevido aos Srs. Sebastião Ramos de Oliveira e Simone Maria de Sá Timbó, e o pagamento em valor superior ao devido da vantagem Vencimento Básico Complementar à Sra. Suerda Guiomar Fernandes Pereira, cabe considerar ilegais os atos em epígrafe, recusando-se seus registros. 
Destaque-se que a análise deste processo levou em conta os dispositivos da Resolução TCU 315/2020.  Registre-se ainda que o ato de Mary da Silva Guimarães completará 5 anos no TCU em menos de 6 meses.
PROPOSTA DE ENCAMINHAMENTO
Ante o exposto, conforme o preceituado no artigo 71, inciso III, da Constituição Federal de 1.988; c/c os artigos. 1º, inciso V, e 39, inciso II, da Lei 8.443/92, c/c os artigos 1º, inciso VIII, 260, § 1º, do Regimento Interno/TCU, e tomando por base as informações prestadas pelo órgão de controle interno e as verificações feitas pela unidade técnica, na forma prevista no artigo 260, caput, do Regimento Interno-TCU, propõe-se:
considerar ilegais e recusar os registros dos atos iniciais de aposentadoria de Mary da Silva Guimarães (CPF: XXX.045.043-XX) , Sebastião Ramos de Oliveira (CPF: XXX.803.403-XX) , Simone Maria de Sá Timbó (CPF: XXX.663.003-XX) , Suerda Guiomar Fernandes Pereira (CPF: XXX.150.993-XX) e Wlanilson Falcão Aguiar (CPF: XXX.930.913-XX) ;
determinar à Universidade Federal do Ceará, com fundamento no art. 4º, inciso I, da Resolução TCU  315/2020, que: 
faça cessar os pagamentos decorrentes dos atos impugnados, comunicando ao TCU, no prazo de quinze dias, as providências adotadas, nos termos dos art. 262, caput, do Regimento Interno do TCU, 8º, caput, da Resolução - TCU 206/2007; 
cadastre no Sistema e-Pessoal, no prazo de 30 dias, com fulcro no art. 19, § 3º, da IN 78/2018 do TCU, novos atos de aposentadoria escoimados das irregularidades verificadas nos autos;
informe aos interessados o teor do acórdão que for prolatado, alertando-os de que o efeito suspensivo proveniente de eventual interposição de recurso junto ao TCU não os exime da devolução dos valores indevidamente percebidos após a notificação, em caso de não provimento desse recurso;
encaminhe ao TCU, no prazo de trinta dias, comprovante da data de ciência dos inativos, nos termos do art. 4º, § 3º, da Resolução - TCU 170/2004."

não há

Procurador Sergio Ricardo Costa Caribé.

ATOS DE APOSENTADORIA. UNIVERSIDADE FEDERAL DO CEARÁ. PARCELA JUDICIAL RELATIVA AO PERCENTUAL DE 28,86%. CÔMPUTO DE TEMPO INDEVIDO PARA ADICIONAL POR TEMPO DE SERVIÇO. ILEGALIDADE NEGATIVA DE REGISTRO. DETERMINAÇÕES.

APOSENTADORIA (APOS)

Secretaria de Fiscalização de Pessoal (Sefip).

Em apreciação os atos iniciais de concessão de aposentadoria de Mary da Silva Guimarães, Sebastião Ramos de Oliveira, Simone Maria de Sá Timbó, Suerda Guiomar Fernandes Pereira e Wlanilson Falcão Aguiar, todos ex-servidores da Universidade Federal do Ceará (UFC) , nos cargos de servente de limpeza, assistente em administração, assistente de administração, médica e assistente de administração, respectivamente.
Os atos estão vigentes desde 1/7/2015, 22/2/2017, 27/2/2014, 11/7/2014 e 16/2/2017, respectivamente, e foram remetidos ao Tribunal em 11/12/2015, 28/7/2017, 5/8/2016, 25/7/2016 e 27/7/2017.
A Sefip propôs que esta Corte julgue ilegais os cinco atos, por apresentarem as irregularidades: (i) pagamento indevido de parcela judicial referente ao percentual 28,86% (no nos cinco atos) ; (ii) pagamento de anuênios em percentual superior ao tempo de serviço para esse fim (atos de Sebastião Ramos de Oliveira e de Simone Maria de Sá Timbó) ; e (iii) incorporação do vencimento básico complementar a que se refere o art. 15, § 2º, da Lei 11.091/2005 (ato de Suerda Guiomar Fernandes Pereira) .
O MPTCU endossou a proposta da unidade técnica.
Feita a apresentação dos fatos, passo a decidir.
Os cinco atos sob exame apresentam parcela judicial referente ao percentual 28,86% (apontamento "i") . A vantagem refere-se à extensão, por decisões judiciais, da diferença entre o reajuste de remuneração concedido aos servidores públicos civis e aquele concedido, na mesma ocasião, aos servidores militares por meio da Lei 8.622/1993.
Ocorre que a União, por meio da Medida Provisória 1.704/1998, reeditada pela Medida Provisória 2.169-43/2001, estendeu a vantagem de 28,86% a todos servidores públicos civis. 
Assim, com o advento da Medida Provisória 1.704/1998, a continuidade do pagamento destacado do índice de 28,86% passou a implicar duplicidade de pagamento do valor a ele correspondente, devendo ser considerada irregular. Nesse sentido, a jurisprudência remansosa do TCU, conforme evidenciam, por exemplo, os Acórdãos 7.837/2013, 2.511/2014, 3.200/2014 e 3.551/2014, da 1ª Câmara, e 4.057/2013 e 2.594/2014, da 2ª Câmara. 
Oportuno registrar, em consonância com o decidido pelo Supremo Tribunal Federal no RE 596.663/RJ, que não representa afronta à coisa julgada a decisão posterior desta Corte que afasta pagamentos oriundos de sentenças judiciais cujo suporte fático de aplicação já se tenha exaurido, como é o caso da parcela judicial no percentual de 28,86%.
A parcela vencimento básico complementar (apontamento "iii") , presente no ato de Suerda Guiomar Fernandes Pereira, a foi instituída pela Lei 11.091/2005, com caráter temporário (art. 15, § 2º) , para evitar que o enquadramento do servidor por nível de capacitação resultasse em decréscimo salarial. Por isso, de acordo com a própria norma instituidora da gratificação, deveria ser absorvida paulatinamente por ocasião da reorganização/reestruturação da carreira ou tabela remuneratória (art. 15, § 3º, e art. 26, inciso I) . 
Ocorre que a MP 431/2008 (convertida na Lei 11.784/2008) e a Lei 12.772/2012 vedaram a absorção da parcela pelos aumentos por elas promovidos. Por isso, e tendo em vista que a tabela remuneratória vigente foi aprovada pela Lei 12.772/2012, o valor da parcela complementar deveria ter sido gradualmente absorvido até 13/5/2008, um dia antes da publicação da MP 431/2008, o que, como passo a demonstrar, no caso de Suerda Guiomar Fernandes Pereira, não foi feito corretamente.
Conforme o art. 15, § 2º, da Lei 11.091/2005, o valor da rubrica vencimento básico complementar deve corresponder à diferença entre o vencimento básico e o somatório de vencimento básico, GT e GEAT, no mês de dezembro de 2004, que no caso da interessada, era R$ 2.280,65 (peça 16) .
Como em janeiro de 2008, com a edição do "regulamento específico", o vencimento básico de Suerda Guiomar Fernandes Pereira passou para R$ 2.101,25, a vantagem vencimento básico complementar teria que ser R$ 179,40, e não R$ 322,85, como consta de seu ato de aposentação. 
Por conseguinte, o ato de aposentação de Suerda Guiomar Fernandes Pereira apresenta duas parcelas irregulares: pagamento indevido de parcela judicial referente ao percentual 28,86% (apontamento "i") e incorporação do vencimento básico complementar a que se refere o art. 15, § 2º, da Lei 11.091/2005 (apontamento "iii") .
Quanto ao pagamento de anuênios em percentual superior ao tempo de serviço para esse fim (apontamento "ii") , concordo com as conclusões da Sefip relativas ao ato de Sebastião Ramos Oliveira, mas divirjo da parte que trata do ato de Simone Maria de Sá Timbó. 
O ato de Sebastião Ramos Oliveira apresenta anuênios no percentual de 18%, levando em conta tempo de serviço prestado na fundação de apoio SAMEAC, pessoa jurídica de direito privado, contrariando o que dispõem os artigos 100 e 103 da Lei 8.112/1990, conforme entendimento fixado na jurisprudência desta Corte (e.g. Acórdãos 3.200/2017, 10.626/2015 e 3.862/2009, da 2ª Câmara) .
Consoante justificativa do gestor, a inclusão cumpriu o decidido no Processo Judicial 0011714-762010.4.05.8100/6ª VF-CE. Todavia, conforme evidenciam os documentos que compõem as peças 25 e 26, a UFC obteve decisão favorável no referido processo, já transitada em julgado, no sentido da desconsideração do tempo prestado na SAMEAC para fins de anuênios. Como não foi excluída dos proventos do interessado, a parcela é irregular. 
Portanto, o ato de Sebastião Ramos Oliveira padece de dupla irregularidade: pagamento indevido de parcela judicial referente ao percentual 28,86% (apontamento "i") e parcela anuênios em percentual superior ao tempo de serviço para esse fim (apontamento "ii") .
Por sua vez, os anuênios de Simone Maria de Sá Timbó, no percentual de 17%, foram incorporados levando em conta tempo de serviço relativo a vínculo anterior e descontínuo com a UCE, cuja certidão informa ser referente a contrato celetista para prestação de serviços de artífice especializado na própria Universidade, no período de 1/6/1979 a 12/2/1981, situação que, segundo a Sefip, é "considerada irregular pelo TCU".
Todavia, a unidade instrutiva não apresentou precedentes jurisprudenciais que amparem tal assertiva, nem nomeou normas que o cômputo desse tempo pudesse ter infringido. 
Aliás, a jurisprudência desta Corte firmou-se em sentido diametralmente oposto, conforme passo a demonstrar.
Com a implantação do regime jurídico único em 12/12/1990, data de publicação da Lei 8.112/1990, os servidores públicos até então regidos pela CLT tiveram seus empregos transformados em cargos públicos, em cumprimento ao disposto no art. 243 da Lei 8.112/1990.
A mesma norma, em seu art. 67, concedeu adicional de tempo de serviço, à razão de 1% por ano de serviço público (anuênios) . O art. 100 ordenou contagem "para todos os efeitos" do tempo de serviço público federal, sem ressalvar tempo de serviço público prestado em regimes jurídico diverso nem interrupção de vínculo laboral com a Administração.
O Poder Executivo editou a Medida Provisória 186/1990, convertida na Lei 8.162/1991, que, em seu art. 7º, restringiu, para fins de anuênios, a contagem do tempo de serviço público federal prestado, sob regime celetista, anteriormente à implantação do regime jurídico único (art. 7º, inciso I) . 
O art. 7º da Lei 8.162/1992, claramente, maculava o espírito isonômico de que trata o art. 39, § 1º, da Constituição Federal, ao excluir um efeito do tempo de serviço prestado por servidores ex-celetistas, mas mantê-lo com relação aos até então regidos pela Lei 1.711/1952, sem motivo legítimo para a discriminação. Isso porque, em que pese terem sido prestados em regimes distintos, os tempos de serviço de ambos eram públicos, na medida em que igualmente prestados a pessoa jurídica de direito público.
Segundo a tese que prevaleceu nos Tribunais, com a entrada em vigor do art. 100 da Lei 8.112/1990, a contagem do tempo de serviço prestado a órgãos públicos federais sob o regime da CLT, como tempo de serviço público federal para fins de percepção de anuênios, foi incorporada ao patrimônio jurídico do servidor, não podendo a Lei 8.162/1991 retroagir para extirpá-la.
Não foi por outra razão que, em 13/10/2003, o STF publicou o Enunciado de Súmula 678, in verbis: 
"São inconstitucionais os incisos I e III do art. 7º da Lei 8.162/91, que afastam, para efeito de anuênio e de licença-prêmio, a contagem do tempo de serviço regido pela consolidação das leis do trabalho dos servidores que passaram a submeter-se ao regime jurídico único."
Atendo às discussões travadas no Judiciário, consolidou-se no TCU o entendimento de que é regular a contagem, para fins de cálculo de anuênios, do tempo de serviço público prestado por servidores públicos da União regidos pelo regime celetista antes da edição da Lei 8.112/1990, desde que tenham permanecido sob o regime da Lei 8.112/1990, em algum momento, no período entre 12/12/1990[footnoteRef:2] e 10/12/1997[footnoteRef:3], no caso de serviços prestados a sociedades de economia mista e empresas públicas federais, ou entre 12/12/1990 e 8/3/1999[footnoteRef:4], na hipótese de serviços prestados a União, autarquias e fundações públicas federais. [2:  Data de publicação da Lei 8.112/1990, que, em seu artigo 67, instituiu o adicional por tempo de serviço/anuênio.]  [3:  Data de publicação da Lei 9.527/1997, que, em seu art. 1º, alterou o teor do art. 67 da Lei 8.112/1990, passando a exigir, para fins cálculo do adicional de tempo de serviço, devido a cada cinco anos (quinquênios) , que serviço público tenha sido prestado à União, às autarquias e às fundações públicas federais. ]  [4:  Data de publicação da Medida Provisória 1.815/1999, que, em seu artigo 3º, revogou o art. 67 da Lei 8.112/1990, extinguindo o adicional de tempo de serviço, respeitadas as situações constituídas até então.] 
Nesse sentido, por exemplo, os entendimentos que orientaram os Acórdãos 1.871/2003, 399/2007, 2.229/2009, 2.473/2009 e 1.472/2010 do Plenário, 4.697/2014, da 1ª Câmara, e 2.306/2011, da 2ª Câmara.
No caso em apreço, Simone Maria de Sá Timbó esteve regida pela CLT, na própria Universidade Federal do Ceará, no período de 1/6/1979 a 12/2/1981, e estava sob a égide da Lei 8.112/1990 no período entre 12/12/1990 e 8/3/1999. Portanto, está em consonância com o entendimento desta Corte a contagem, para fins da percepção de anuênio, do tempo de serviço que prestou sob o regime celetista.
Dessa forma, não procedem as razões apresentadas pela unidade instrutiva para propor a irregularidade dos anuênios de Simone Maria de Sá Timbó. Seu ato é ilegal, mas tão somente por conter parcela judicial no percentual de 28,86% (apontamento "i") . 
Assim, anuo às análises e conclusões da unidade instrutiva constantes da instrução transcrita no relatório, cujos fundamentos incorporo a minhas razões de decidir, à exceção das relativas aos anuênios de Simone Maria de Sá Timbó, constantes dos itens 7 e 23, julgo ilegais os cinco atos em tela, nego-lhes o registro e determino a cessação dos pagamentos deles decorrentes.
Com essas considerações, voto no sentido de que o Tribunal adote a deliberação que submeto à deliberação deste Colegiado.
TCU, Sala das Sessões Ministro Luciano Brandão Alves de Souza, em 6 de outubro de 2020.
WALTON ALENCAR RODRIGUES 
Relator